【裁判字號】    98,訴,1659
【裁判日期】    990709
【裁判案由】    損害賠償
【裁判全文】
臺灣臺北地方法院民事判決              98年度訴字第1659號
原      告  香港商壹傳媒出版有限公司台灣分公司
法定代理人  戊○
原      告  甲○
共      同
訴訟代理人  宋重和律師
複代理人    陳怡秀律師
被      告  丙○○
被      告  丁○○
被      告  庚○○
被      告  乙○○
被      告  己○○
共      同
訴訟代理人  林光彥律師
            林進富律師
            吳姝叡律師
            童兆祥律師
上列當事人間請求損害賠償事件，本院於民國99年6月15日言詞
辯論終結，判決如下：
    主  文
原告之訴駁回。
訴訟費用由原告負擔。
    事實及理由
一、原告起訴主張：
  (一)原告香港商壹傳媒出版有限公司台灣分公司（下稱壹傳媒公
    司）於民國（下同）98年7月30日出版之第427期壹週刊中，
    由原告甲○撰文之內容，對有關捷運木柵內湖線（現更名為
    文山內湖線，下稱文湖線）自98年7月4日通車後屢生狀況，
    甚至於同年月10日下午發生全線斷電停駛事件（下稱系爭事
    件），影響共計21列車廂，其中3列約700名乘客須行走軌道
    疏散乙事，針對臺北市政府一再堅稱係因系統不穩所致，進
    行追蹤報導（下稱系爭報導）。被告等明知原告等於法律上
    不可能影響臺北市政府求償之權利，詎渠等對於攸關臺北市
    民權益之文湖線通車後之總總事故，不但未思有效改善之道
    ，藉以保障全體市民之乘車安全，甚至對於原告基於公眾利
    益對文湖線相關弊端所進行之系爭報導刻意抹黑，僅恐系爭
    報導影響臺北市政府依政府採購法及與訴外人工信工程股份
    有限公司（下稱工信工程公司）間之工程採購合約，向工信
    工程公司或訴外人加拿大商龐巴迪股份有限公司（下稱龐巴
    迪公司）求償之權利，遂於同年月29日上午由被告丁○○、
    庚○○及己○○（以下均逕稱其名）就系爭報導召開記者會
    （下稱系爭記者會）加以反駁，並於系爭記者會上散布標題
    為「廠商卸責，媒體幫凶」之資料及「壹週刊報導與事實不
    符列表」之對照表（以下合稱系爭文件）予到場媒體，丁○○更當場發表：「這篇報導完全是幫承包商推卸責任，試圖
    要影響市府對工信以及龐巴迪的求償結果…」之言論（下稱
    系爭言論），嗣後由臺北市政府發言人室聯絡人即被告乙○○（以下逕稱其名）於臺北市政府網站發布新聞稿（下稱系
    爭新聞稿），除將系爭文件隨同發佈，又於系爭新聞稿內記
    載：「…該記者明知不實又做錯誤報導，協助相關廠商推卸
    責任…」等文句（下稱系爭文句）。而被告丙○○（以下逕
    稱其名）除同意散布系爭新聞稿及系爭文件外，亦於同日下
    午向媒體表示，系爭報導為壹傳媒公司根據工信工程公司所
    提供之資料所為，報導前未經查證，且將影響市府未來依法
    求償之進度云云。被告等未經查證即召開系爭記者會、散布
    系爭文件，率意片面指控原告等逕自採信工信工程公司所提
    供之訊息，係屬協助工信工程公司及龐巴迪公司脫免責任云
    云，且被告等明知原告於系爭報導中並非僅報導98年7月10
    日文湖線停電事件為一連串操作錯誤所致，尚將庚○○針對
    文湖線停電事件之說明列於其中，被告等在未經查證下，仍
    然惡意散布原告等與相關廠商勾結、為廠商脫免責任之言論
    ，足使閱讀大眾懷疑系爭報導之真實性，嚴重影響原告身為
    新聞媒體公司及記者之專業形象，損害閱讀大眾對原告之信
    賴，對原告壹傳媒公司及原告甲○之名譽影響甚鉅。爰依民
    法第184條第1項前段、第185條第1項前段、第186條第1項前
    段及第195條第1項規定，請求被告連帶負侵權行為損害賠償
    責任等語。
  (二)雖丁○○、庚○○、乙○○辯稱渠等召開系爭記者會、發布
    系爭新聞稿，為公法上之事實行為，屬國家賠償法第2條第2
    項「公務員執行職務行使公權力」之行為云云。惟本件係因
    被告認為系爭報導將影響臺北市政府依據政府採購法及與工
    信工程公司間之採購合約對工信工程公司或龐巴迪公司求償
    之權利，故被告透過召開系爭記者會發表系爭言論並散布系
    爭文件等方式，抨擊原告所為之系爭報導，目的在確保臺北
    市政府因私經濟行政（政府採購行為）所取得之求償權，核
    其性質應屬私法行為；又己○○為訴外人臺北大眾捷運股份
    有限公司（下稱臺北捷運公司）之副總經理，非國家賠償法
    第2條第1項所稱依法令從事於公務之人員或同法第4條第1項
    所稱受委託行使公權力之人，其行為即非屬國家賠償法第2
    條第2項「行使公權力」之行為，原告依民法第186條第1項
    前段及民法第184條第1項前段之規定向被告請求賠償，與法
    並無不合。
  (三)丙○○為臺北市市長，對於攸關市政重要交通建設之爭議問
    題處理，自無事先不知悉之情；丁○○、庚○○及己○○於
    98年7月28日即與原告甲○開會，丁○○於會中曾表示不實
    之報導將影響後續求償云云，是庚○○及己○○於系爭記者
    會召開前即已知悉丁○○之意見；乙○○知悉系爭新聞稿內
    容不實而仍將其內容發佈於臺北市政府網站，故被告共同不
    法侵害原告等之名譽權，應依民法第185條之規定連帶負賠
    償責任。
  (四)系爭報導絕無可能影響臺北市政府就系爭事件依法得向廠商
    求償之權利，且被告復未舉證系爭報導有何影響臺北市政府
    求償權之情：原告係本於媒體之職責，考量系爭事件攸關市
    民交通運輸安全，根據消息來源並經查證後作成系爭報導，
    故如臺北市政府能妥善保全系爭事件事故原因之原始證據資
    料，於將來政府採購紛爭產生時提出，實難想像承審法案之
    法官、調解委員或仲裁人，會棄原始證據資料於不顧，而僅
    參酌系爭報導作成判決、調解或仲裁判斷。被告未舉證有何
    政府採購之相關判決係因受到媒體報導之影響，而損害政府
    機關原得向廠商求償之權利以實其說，其辯自屬無據。
  (五)又依被告之智識、經歷，應足認被告明知或因過失而不知系
    爭報導絕無影響臺北市政府求償權之可能：
    1.丙○○部分：
      (1)按「臺北市政府各機關新聞發布暨新聞聯繫作業規定」
        （下稱系爭作業規定）第5點第1項第3款、第6點第2項
        及「臺北市政府因應重大市政新聞快速反應小組設置要
        點」（下稱系爭設置要點）第5點第1項之規定，就臺北
        市政府處理涉及重大負面新聞之記者會前，應立即通報
        市長並依規定呈報處理及回應方式定有明文。系爭事件
        造成700多名乘客自行沿軌道脫困，應屬系爭作業規定
        所稱之重大意外事故，並對臺北市政府具負面影響，臺
        北市政府相關機關與公務員自應依前揭規定立即通報丙○○，是丙○○辯稱其事前就丁○○等人之處理與回應
        方式、系爭文件與系爭新聞稿內容均不知悉云云，顯與
        系爭作業規定及系爭設置要點之規定不符。
      (2)丙○○辯稱臺北市市政繁雜，其就系爭文件及丁○○擬
        發表之言論內容要旨毫無所悉云云，惟自丙○○於丁○○等人召開系爭記者會後，另行接受記者訪問時之言論
        內容以觀，其論點多與丁○○之系爭言論內容相仿，佐
        以丙○○於上任臺北市長首日即宣示「一年一條捷運通
        車」之態度，對於其施政重點之捷運文湖線發生全線停
        擺之嚴重故障，原告將進行報導及丁○○、庚○○及己○○將如何處置此事，竟毫無所悉，顯與常情有悖。縱
        丙○○非於事前知悉丁○○之言論內容，亦應係由丁○○、庚○○或己○○事後之報告而得知系爭記者會之進
        行概況，否則丙○○應無清晰掌握此事之可能，其主張
        前後矛盾，實屬臨訟卸責之辭，自不足採。
    2.丁○○部分：
      丁○○及庚○○、己○○於98年7月28日與原告甲○開會
      時，曾表示不實之報導將影響後續求償云云，惟除非廠商
      於系爭事件確無違約情事或臺北市政府就系爭事件之原始
      證據資料有未妥善保管之情，否則系爭報導應無礙臺北市
      政府對廠商求償之權利。
    3.庚○○、己○○部分：
      庚○○及己○○於98年7月28日即陪同丁○○與原告甲○
      進行溝通，對於丁○○之回應內容知之甚詳；庚○○亦於
      系爭記者會召開時，對於系爭報導提及之捷運文湖線投標
      過程爭議予以補充說明；至己○○則係受臺北市政府邀請
      於系爭記者會擔任技術問題之諮詢角色，是渠等列席參與
      系爭記者會顯係為丁○○之言論背書，卻辯稱事先就丁○○之言論毫無所悉，僅係單純出席系爭記者會，而無對丁○○於系爭記者會之言論表示支持之意云云，洵不足採。
    4.乙○○部分：
      乙○○於臺北市政府網站上發佈系爭新聞稿並散布系爭文
      件，因其擔任新聞稿之聯絡人，已屬協助散布指摘原告協
      助廠商卸責之言論，即已侵害原告之名譽。
  (六)此外，原告就本件事實另向臺灣臺北地方法院檢察署（下稱
    臺北地檢署）對被告等提出妨害名譽之刑事告訴，自丁○○
    、庚○○、己○○及乙○○於99年1月14日應訊時之供述可
    知，丁○○、庚○○、己○○及乙○○均有參與系爭文件之
    製作及散布，是被告未向原告查證，即召開系爭記者會發表
    系爭言論、散布系爭文件，顯係故意或過失侵害伊等之名譽
    權。
  (六)雖臺北市政府針對法院函詢答覆稱無相關簽呈及函稿資料乙
    節，惟：1.依臺北市政府文書處理實施要點（下稱系爭文書
    處理要點）第102點第1項之規定，承辦人員遇緊急事項得先
    以電話洽辦，隨即補具公文。是若臺北市政府之公務員承辦
    業務時，如有緊急之情事發生而不及辦理公文，應事後補具
    公文。然臺北市政府99年1月4日府授發言人字第0980541200
    0號函表示臺北市政府因系爭記者會召開當時時間急迫之故
    ，遂無相關簽呈及函稿資料云云，即與系爭文書處理要點之
    規定有違，是臺北市政府函告本院否認有相關公文可供審酌
    ，顯係為被告脫免責任。2.且臺北市政府主張無相關之簽呈
    及函稿資料，亦證系爭記者會之召開、丁○○、庚○○及己○○召開系爭記者會散布系爭文件及乙○○將系爭文件發布
    於臺北市政府網站之行為，必係遵照丙○○之指示所為。
  (七)被告所為之言論顯非屬「因自衛、自辯或保護合法之利益者
    」或屬「對可受公評之事而為適當之評論」之意見表達範疇
    ，自無阻卻渠等侵權行為違法性之可能：
    1.系爭言論主要部分係為澄清系爭報導與其所認知不符之事
      實，或可認定係「因自衛、自辯或保護合法之利益者」所
      為之言論，然被告所為系爭「幫承包商推卸責任」、「協
      助相關廠商推卸責任」之言論，則係對原告之攻訐，應非
      屬「因自衛、自辯或保護合法利益所為之言論」。
    2.又被告之言論並非就系爭報導之好壞或妥當與否進行評價
      ，而係攻訐系爭報導有「幫承包商推卸責任」、「協助相
      關廠商推卸責任」之情，核其性質非屬「意見表達」之範
      疇，自無「合理評論原則」之適用而阻卻其違法性，被告
      所辯，洵無足採等語置辯。
  (八)並聲明：1.被告應連帶給付原告甲○1元，及自起訴狀繕本
    送達翌日起至清償日止，按週年利率百分之五計算之利息。
    2.被告應於本案判決確定後15日內於壹週刊A本中跨頁及蘋
    果日報全國版頭版、中國時報全國版頭版、聯合報全國版頭
    版、自由時報全國版頭版刊登道歉啟事（如附件）1日、版
    面不得小於全十批、字體不得小於5號字體。3.被告應於本
    案判決確定後15日內於上午10時至下午3時之間，在臺北市
    政府舉行公開道歉記者會，時間不得短於10分鐘，且所有被
    告均應出席。
二、被告答辯以：
  (一)系爭記者會召開之緣由，係臺北市政府於98年7月28日得知
    原告壹傳媒公司擬於98年7月30日（實際出版日期為98年7月
    29日）出版之第427期壹週刊中，就系爭事件刊登系爭報導
    ，為澄清事實以免誤會，遂由丁○○、庚○○及己○○於98
    年7月28日下午5時許（即系爭報導出刊前夕）在庚○○之辦
    公室內，向原告甲○就其所撰擬之系爭報導內容中諸多顯與
    事實不符之處，逐一釐清說明，冀能藉此還原事實，避免不
    實流言貶損臺北市政府及臺北捷運公司之名譽，影響社會大
    眾對於公共運輸安全之信賴。又揆諸該次會議記錄逐字稿，
    亦證原告甲○對系爭報導未盡合理查證之責，直至出刊前夕
    ，仍對系爭事件發生始末一知半解，在丁○○、庚○○及己○○就系爭報導中諸多偏頗不實之處，於系爭報導出刊前向
    原告甲○詳盡說明後，原告仍執意於明知報導不實又完全未
    經查證之情形下，倉促將系爭報導送印出刊，內文更誆稱系
    爭事件「實為捷運公司一連串的操作錯誤所致」，造成臺北
    市政府與臺北捷運公司社會評價之嚴重貶損。臺北市政府為
    免社會大眾遭系爭報導誤導，遂於98年7月29日上午緊急召
    開系爭記者會，由丁○○代表臺北市政府就系爭報導中諸多
    顯與事實不符之處逐一駁斥，以正視聽，己○○則係受臺北
    市政府之邀請，於系爭記者會接受捷運文湖線技術問題之諮
    詢，至庚○○雖曾出席系爭記者會，惟其並未有何侵害原告
    名譽之言行。
  (二)尚且，揆諸丁○○所為之系爭言論、系爭文件及系爭新聞稿
    之內容，主要係就系爭報導之內容提出澄清，並就捷運文湖
    線之相關行政措施提出說明及辯護，其性質係屬行政機關就
    公共政策以記者會或發布新聞稿等方式提供資訊之行為，即
    行政機關提供資訊之公法上事實行為，核屬國家賠償法第2
    條第2項所規定「公務員執行職務行使公權力」之行為，如
    有故意或過失不法侵害人民自由或權利者，當有國家賠償法
    之適用，是本件係國家賠償事件，原告應先依國家賠償法第
    10條第1項之規定以書面向賠償義務機關即臺北市政府請求
    損害賠償，尤應踐行國家賠償法第10條所規定之書面請求及
    先行協議程序，原告未踐行上開先行程序，卻逕依民法侵權
    行為等相關規定提起本件訴訟，其請求在法律上顯無理由，
    。縱認本件不適用民法第186條第2項之規定，然原告既無法
    證明被告有何違背對於第三人應執行之職務之故意行為，依
    民法第186條第1項後段，原告仍僅得依國家賠償法之規定，
    向臺北市政府請求損害賠償，然原告竟依民法侵權行為等相
    關規定提起本件訴訟，其請求在法律上亦顯無理由。
  (三)退步言，若認原告得不先依國家賠償程序即提起本件訴訟，
    惟因民法第184條第1項前段與民法第186條第1項分屬一般侵
    權行為及公務員侵權行為責任規定，二者應無法併存於同一
    行為，原告同時依民法第184條第1項前段、第185條及第186
    條第1係前段之規定為本件之請求，洵屬無理。且即便將民
    法第184條第1項前段及民法第186條第1項之適用關係置而不
    問，然丁○○發表系爭言論、臺北市政府於系爭記者會中散
    布之系爭文件暨會後發佈系爭新聞稿等行為，均屬執行職務
    行使公權力之行為，縱原告向公務員個人請求損害賠償，本
    件亦無適用民法第184條第1項前段規定之餘地。再退步言，
    縱原告得依民法第184條第1項前段之規定提起本件訴訟，惟
    原告僅以經新聞媒體剪接之系爭記者會發言內容光碟（下稱
    系爭光碟）與臺北市政府於系爭記者會所提供之資料為憑，
    即誆稱伊等有故意或過失不法侵害原告名譽權之行為，顯不
    足作為認定被告等有無侵權行為之依據。而其餘原告所提證
    據資料亦不足以證明被告有何故意、過失侵害原告名譽之情
    事。
  (四)丙○○因臺北市市政繁雜，無知悉所有市政爭議處理過程及
    內容之可能，雖原告主張丙○○同意散布系爭新聞稿及系爭
    文件之行為有侵害原告名譽之情，惟丙○○並未出席系爭記
    者會，且在系爭記者會召開前，就系爭文件、丁○○於系爭
    記者會之發言內容及系爭新聞稿均毫無所悉，亦未有任何指
    示，遑論同意核准於系爭記者會發放之系爭文件及系爭新聞
    稿。雖原告稱丙○○縱然事先不知情，丁○○等於召開系爭
    記者會後，依照一般政府機關之運作，亦應受渠等報告而得
    知悉系爭記者會之進行概況云云，惟臺北市政府記者會之內
    容依行政流程無須報請市長同意，則事前既無須市長同意，
    事後即無向市長報告該內容之義務。退步言，縱丁○○於事
    後曾向丙○○報告系爭記者會內容，則此事後之單純知情，
    尚無須就上開行為共同負責。是原告所指之侵權行為事實顯
    與丙○○無涉，而屬原告主觀揣測之語，俱非屬實，洵不足
    採。又原告主張丙○○曾於98年7月29日下午向記者轉述系
    爭新聞稿及系爭文件內容，即稱系爭報導係原告壹傳媒公司
    根據工信工程公司所提供之資料所為，報導前未經查證，且
    將影響市府未來依法求償之進度之行為有侵害原告名譽之情
    。惟原告就此僅提出網路新聞乙則（下稱系爭網路新聞）為
    憑，尚難證明丙○○有如系爭網路新聞所載之言論內容；縱
    認系爭網路新聞得採為證據，揆諸其內容亦僅提及「臺北市
    長丙○○下午再度表示，廠商提供資料，壹週刊片面報導不
    實，市府一定提告」等文句，並未有原告所稱「原告壹傳媒
    公司根據工信工程所供之資料所為」云云，原告之主張顯已
    曲解及過度解釋系爭網路新聞之報導內容，不足採納。另原
    告所舉系爭作業規定及系爭設置要點均係抽象法規，而非具
    體事證，無論其內容如何規範，尚難作為被告丙○○事前知
    情及指示系爭言論之證據。原告既主張被告丙○○有侵權侵
    害渠等名譽權行為，即應提出具體證據，而非以抽象法規空
    泛主張之。況被告丁○○之系爭言論內容係於98年7月29日
    就系爭報導所為之澄清，而非就系爭事件發生時之對外發言
    ，即非系爭作業規定所稱之「重大意外事故」，自無系爭作
    業規定之適用。此外，原告僅據臺北市政府回函表示「並無
    相關簽呈及函稿資料」即逕自推論「必為被告丙○○所指示
    」，顯屬主觀上之臆測，不足採納。
  (五)系爭光碟內容係經新聞媒體剪接而成，並未完整報導丁○○
    於系爭記者會所發表之言論，顯有斷章取義之嫌，尚不足作
    為認定有無侵權行為之依據。又丁○○並未稱原告之報導係
    逕自採信工信工程公司所提供之訊息，是原告並未就其主張
    丁○○率意片面指控原告逕自採信工信工程公司所提供之訊
    息之情事舉證其實，其主張顯不足採。另原告將庚○○之說
    明列於系爭報導文末，惟其並非系爭報導之主要內容，且篇
    幅極小，一般閱聽人自係仍以篇幅顯著之主要報導為理解內
    容，故丁○○以原告之主要報導內容為評論對象，並無不當
    。況丁○○已於系爭報導出刊前向原告甲○說明系爭事件原
    委，惟原告既未將被告之說明內容採納為系爭報導之主要內
    容，甚至以「但本刊調查，實為捷運公司一連串的操作錯誤
    所致」之文句為虛偽之陳述，丁○○即有權基於自衛、自辯
    或保護合法之利益之立場發表系爭言論，與原告是否於系爭
    報導刊載庚○○之說明無涉。
  (六)按庚○○及己○○於98年7月28日之非公開會談中，雖聽聞
    丁○○表示不實之報導將影響臺北市政府之後續求償，惟此
    尚不足證明庚○○及己○○知悉丁○○將於系爭記者會發表
    系爭言論，蓋此為時間、地點相異之二項事實，不得混為一
    談。又己○○係為擔任捷運文湖線技術問題之諮詢角色而出
    席系爭記者會，其於會中未曾發言，況系爭記者會係緊急召
    開，己○○純係應邀列席，事前對系爭記者會內容及臺北市
    政府於系爭記者會中發放之系爭文件毫無所悉，遑論製作、
    散布系爭文件。至系爭新聞稿之發稿單位為臺北市政府發言
    人室，亦顯與己○○無涉，是己○○並未有何侵害原告名譽
    權之行為，即不得僅因己○○曾列席系爭記者會即遽認其有
    何侵權害原告名譽權之行為。又庚○○雖曾於系爭記者會就
    捷運文湖線投標過程爭議提出說明，惟此僅係庚○○基於個
    人專業與經驗就事實提出之澄清，與其事前是否知悉被告丁○○之言論內容無涉。退步言，縱認庚○○及己○○事前已
    知悉丁○○將發表系爭言論，然渠等並非發表系爭言論之人
    ，列席系爭記者會亦不等同於就系爭言論背書之意，渠等亦
    無阻止丁○○發言之作為義務，原告即不得以渠等之單純不
    作為，遽認渠等為共同侵權行為人，原告之主張，顯不足採
    。次查，乙○○僅係系爭新聞稿之聯絡人而非發稿單位，是
    乙○○之行為自未侵害原告名譽權。
  (七)退萬步言，縱認原告得逕依民法第186條第1項之規定主張權
    利，原告仍應證明系爭言論之發表、系爭新聞稿之發佈，係
    出於「故意」違背對於原告應執行之職務，致侵害原告之權
    利，倘原告無法證明被告主觀上之「故意」，轉而依民法第
    186條第1項後段之規定主張被告主觀上之「過失」時，原告
    仍須依國家賠償法之規定，向臺北市政府請求損害賠償，否
    則若直接向公務員個人請求損害賠償，其請求在法律上亦顯
    無理由。
  (八)此外，原告主張依被告等之智識、經歷應知悉系爭報導絕無
    影響臺北市政府對廠商求償之權利，被告等所為之言論顯然
    有故意或過失而不法侵害原告之名譽權云云，惟被告所為系
    爭言論等內容，並非僅表示將影響臺北市政府對廠商求償之
    權利，而係就捷運文湖線此一交通公共建設提供真實資訊，
    避免市民遭系爭報導所誤導，故原告之主張已屬斷章取義之
    曲解。況無論將來係進行政府採購法之調解、民事訴訟、仲
    裁或其他爭議解決途徑，系爭報導之內容將可能被廠商援引
    為不利於臺北市政府之證據，且以媒體報導為訴訟上之證據
    ，於訴訟實務上並非未見其例，其對承審法院之心證難謂全
    無影響，於非採嚴格證據法則之政府採購爭議調解或仲裁，
    一造引用媒體報導為有利證據，其對調解進行之方向、調解
    建議之內容、仲裁判斷之作成，更可能造成實質之影響，從
    而，實難謂系爭報導就臺北市政府對廠商求償權絕無影響，
    原告辯稱毫無影響云云，實有違政府採購爭議解決之實務情
    形，不足採納。
  (九)因此，丁○○、庚○○與己○○既於系爭報導出刊前，向原
    告甲○就系爭事件之始末、臺北捷運公司所採行之疏散流程
    、當日係由龐巴迪公司之下包神通公司在場進行維修、施作
    ，以及備用電力無法將站間列車駛回車站等情澄清說明，詎
    原告甲○仍於自承有待查證，系爭報導亦無急迫性之情形之
    際，草率出刊，致臺北市政府為維護自身及臺北捷運公司聲
    譽，而須召開系爭記者會，以逐一駁斥系爭報導謬誤之處。
    況原告於未經查證及明示消息來源之情形下，恣意為諸多貶
    損臺北市政府與臺北捷運公司社會評價之負面報導，將系爭
    事件完全歸咎於臺北捷運公司之人為疏失，僅在報導末頁一
    小欄位，以較報導本文更小之字體，提及庚○○之說法，此
    與原告連篇累牘報導臺北捷運公司之操作錯誤相較，實難符
    事理之平。甚者，原告以言之鑿鑿、肯定、強烈的用詞，指
    摘臺北捷運公司之人為疏失，對被告等之澄清，卻以「人為
    疏失北市府不認」之標題加以註解，衡諸原告壹傳媒公司所
    出版之壹週刊雜誌為國內銷售量第一之週刊雜誌，系爭報導
    已足使讀者對臺北市政府及臺北捷運公司產生負面觀感，亦
    造成臺北市政府及臺北捷運公司名譽之重大損害。是系爭言
    論之發表、系爭文件之散布、系爭新聞稿之發佈行為，應屬
    因自衛、自辯或保護合法之利益，對可受公評之事而為適當
    評論之意見表達範疇，被告等自無庸對原告負擔任何損害賠
    償責任等語置辯。
  (十)並聲明：原告之訴駁回。
三、兩造不爭執之事實：
  (一)丙○○、丁○○、庚○○、乙○○於98年7月間分別擔任臺
    北市市長、臺北市政府法規會主委、臺北市政府副秘書長、
    臺北市政府市長辦公室聘用研究員，己○○則係臺北捷運公
    司副總經理。
  (二)丁○○、庚○○及己○○曾列席系爭記者會，系爭記者會曾
    提供系爭文件予到場之媒體，丁○○並曾發表系爭言論，而
    斯時庚○○及己○○均陪同在旁。
  (三)系爭新聞稿曾於98年7月30日公布於臺北市政府網站首頁上
    ，發稿單位為發言人室，聯絡人為乙○○，系爭新聞稿並載
    有系爭文句。
  (四)系爭網路新聞曾於98年7月29日下午4時35分發佈於yahoo奇
    摩中廣新聞網網頁，標題為「內捷險電死人？郝：媒體不查
    證報導提告」，內容載有「…臺北市長丙○○下午再度表示
    ，廠商提供資料，壹週刊片面報導不實…」、「…臺北市長
    丙○○下午再度表示，壹週刊以不實的報導，影響市府未來
    依法求償的進度，廠商的作為相當不應該，而廠商提供資料
    ，壹週刊也不經查證片面報導，市府一定提告。…」等文句
    。
  (五)原告壹傳媒公司於98年7月30日出版（實際上架日為98年7月
    29日）之第427期壹週刊雜誌A本第36至40頁，有刊載其所屬
    職員即原告甲○所撰寫之系爭報導，其中第36頁並記載「…
    但本刊調查，實為捷運公司一連串的操作錯誤所致」等文字
    。
  並有系爭文件、系爭言論之新聞畫面、系爭新聞稿、系爭網路
  新聞、系爭報導等影本在卷可稽（見98年度審訴字第4766號卷
  ，下稱審訴卷，第19頁、第20頁至21頁、第22頁至24頁、第25
  頁、第14至18頁），堪認為真實。
四、得心證之理由：
  (一)按國家賠償法所稱公務員者，謂依法令從事於公務之人員。
    公務員於執行職務行使公權力時，因故意或過失不法侵害人
    民自由或權利者，國家應負損害賠償責任，國家賠償法第2
    條第1項、第2項前段定有明文。又公務員因故意違背對於第
    三人應執行之職務，致第三人之權利受損害者，負賠償責任
    ，其因過失者，以被害人不能依他項方法受賠償時為限，負
    其責任，復為民法第186條第1項所明定。又所謂行使公權力
    ，係指公務員居於國家機關之地位，行使統治權作用之行為
    而言。並包括運用命令及強制等手段干預人民自由及權利之
    行為，以及提供給付、服務、救濟、照顧等方法，增進公共
    及社會成員之利益，以達成國家任務之行為（最高法院80年
    度台上字第525號判決意旨參照）。又執行職務行使公權力
    行為之範疇為何？解釋上，以社會通念作客觀之觀察，凡屬
    於該公務員職務權限範圍內之行為，均應包括在內。本件丁○○、庚○○、乙○○均為公務員，渠等召開記者會、散布
    系爭文件及發布系爭新聞稿乃係針對系爭報導，而系爭報導
    係就臺北市政府所管捷運文湖線所為之報導，是丁○○、庚○○、乙○○顯係就臺北市政府公法職務範圍內之交通建設
    事項所為之發言或散布系爭文件、發布新聞稿，屬公法上事
    實行為，而屬行使公權力之範疇。又原告主張丙○○除同意
    散布系爭新聞稿及系爭文件外，亦於同日下午向媒體為前揭
    表示，應與丁○○、庚○○、乙○○等人共同侵權行為責任
    ，為丙○○否認之，但丙○○既基於臺北市長身分，縱認其
    有原告所指之情形，亦屬行使公權力之範疇。本件丙○○、
    丁○○、庚○○、乙○○等人所為既屬公務員執行職務行使
    公權力之行為，倘原告認被告等有故意或過失不法侵害其權
    利之情事，依民法第186條第2項規定，亦應先依國家賠償法
    請求損害賠償，原告卻故意不為，逕依民法第184條第1項前
    段、第185條第1項前段、第186條第1項前段及第195條第1項
    等規定，對丙○○、丁○○、庚○○、乙○○提起本件訴訟
    ，原告之主張在法律上顯無理由。
  (二)又原告主張己○○不具公務員身分，其在丁○○召開系爭記
    者會發表系爭言論時在場，其係受臺北市政府邀請於系爭記
    者會擔任技術問題之諮詢角色，其列席參與系爭記者會顯係
    為丁○○之言論背書，與丁○○就系爭言論有意思聯絡，應
    負共同侵權行為責任云云，為己○○所否認，並以前揭情詞
    置辯。則此首應探究者，乃己○○是否事前知悉丁○○將於
    系爭記者會發表系爭言論？其有無阻止丁○○發表系爭言論
    、散布系爭文件之權利及義務？經查，己○○僅為臺北捷運
    公司副總經理，屬企業人員，應無權去干涉公務員應如何行
    使公權力，況系爭記者會係臺北市政府之公務員，針對系爭
    報導中有關捷運文湖線所為報導提出澄清，難認己○○有權
    去干預行使公權力之丁○○應如何發言，且原告未舉證證明
    己○○於系爭記者會前曾與丁○○討論記者會之內容，自難
    僅憑己○○於系爭記者會在場，即逕推論己○○列席系爭記
    者會之目的在為丁○○之言論背書，應共同負責任。是無積
    極證據證明己○○與丁○○就系爭言論有共同之意思聯絡，
    縱認丁○○所發表之系爭言論有侵害原告之名譽，亦難認己○○與丁○○構成共同侵權行為，從而，原告主張己○○應
    負共同侵權行為責任，為無理由。
五、綜上所述，原告依民法第184條第1項前段、第185條第1項前
    段、第186條第1項前段及第195條第1項規定，對被告為前揭
    聲明之請求，為無理由，應予駁回。
六、本件事證已臻明確，兩造其餘攻擊或防禦方法，經本院審酌
    後，認均與本件之結論無涉，茲不再一一論述，併予敘明。
七、據上論斷：原告之訴為無理由，並依民事訴訟法第78條判決
    如主文。
中    華    民    國    99    年    7     月    9     日
                  民事第一庭    法  官  林春鈴
以上正本係照原本作成。
如對本判決上訴，須於判決送達後20日內向本院提出上訴狀。
中    華    民    國    99    年    7     月    9     日
                                書記官  潘惠敏
附件：道歉啟事
臺北市政府於2009年7月29日上午針對壹週刊第427期A本封面故
事「郝市府人為疏失軌道疏散險電死7百人」召開記者會反駁報
導內容對臺北市政府之批評。本府於該記者會提出之資料所載「
廠商卸責，媒體幫凶」之標題，係在無合理查證且無法提出證據
證明之情況下，貿然提出，對於壹週刊已造成名譽上之侵害。
本府於29日又將前述文件公告於臺北市政府網站，使不特定多數
人均得共見共聞，加重對於壹週刊名譽侵害之程度。
本府謹為此未深思熟慮之行為向社會大眾、壹週刊相關當事人道
歉，並保證以後不再犯類似錯誤。
道歉人：
臺北市市長                        丙○○
臺北市政府法規會主委              丁○○
臺北市政府副秘書長                庚○○
臺北市政府發言人室聯絡人          乙○○
臺北大眾捷運股份有限公司副總經理  己○○

司法院資訊處製作；財團法人民間司法改革基金會備份。
